ACORDAO-COMPLETO-2539495

ACÓRDÃO 1356/2022 ATA 21/2022 - PLENÁRIO

VISTOS, relatados e discutidos estes autos de representação, com pedido de adoção de medidas cautelares, apresentada por parlamentares acerca de indícios de irregularidades ocorridas na política de estocagem e descarte de medicamentos vencidos do Ministério da Saúde (MS) e na disponibilização das informações relativas ao tema;
 ACORDAM os Ministros do Tribunal de Contas da União, reunidos em Sessão do Plenário, diante das razões expostas pelo Relator e com fundamento no art. 276, caput e § 1º, do Regimento Interno deste Tribunal, em: 
9.1. referendar as medidas cautelares concedidas monocraticamente em 3/6/2022, mediante Despacho de peça 18;
9.2. notificar o Ministério da Saúde, a empresa VTCLOG Operadora de Logística Ltda. bem como os representantes do inteiro teor desta decisão.

Referendo de medida cautelar concedida em processo de representação acerca de indícios de irregularidades ocorridas na política de estocagem e descarte de medicamentos vencidos do Ministério da Saúde (MS) e na disponibilização das informações relativas ao tema.

Ministério da Saúde.

3. Interessados/Responsáveis: não há.

13.1. Ministros presentes: Ana Arraes (Presidente), Augusto Nardes, Aroldo Cedraz, Vital do Rêgo (Relator), Jorge Oliveira e Antonio Anastasia.
13.2. Ministros-Substitutos presentes: Marcos Bemquerer Costa e André Luís de Carvalho.

ACORDAO-COMPLETO-2540865

Acórdão 1735/2022 - Plenário

VITAL DO RÊGO

Cuida-se de representação, com pedido de adoção de medida cautelar, apresentada por parlamentares acerca de indícios de irregularidades ocorridas na política de estocagem e descarte de medicamentos vencidos do Ministério da Saúde (MS) e na disponibilização das informações relativas ao tema.
2.	Transcrevo, a seguir, inteiro teor do Despacho por mim proferido em 3/6/2022 (peça 18) , mediante o qual concedi medida cautelar na forma sugerida pela Secretaria de Controle Externo da Saúde - SecexSaúde:
Tratam os autos de representação de autoria do Senador Alessandro Vieira, da Deputada Federal Tábata Claudia Amaral e do Deputado Federal Felipe Rigoni Lopes (peça 1) , com pedido de medida cautelar, acerca de indícios de irregularidades ocorridas na política de estocagem e descarte de medicamentos vencidos do Ministério da Saúde (MS) , com prejuízo estimado em R$ 243 milhões, bem como de imposição indevida de sigilo pelo MS sobre as informações relacionadas ao tema. 
Esclarecem os representantes que, em 2021, reportagem do jornal Folha de S. Paulo (peça 11) apontou que o MS teria deixado vencer medicamentos, vacinas, testes de diagnósticos e outros, avaliados em R$ 243 milhões, adquiridos com recursos da União.
Em adição, o referido Ministério teria imposto sigilo sobre essas informações ao atribuir-lhes o caráter de "reservada", com base nos incisos III, IV e VII do art. 23 da Lei 12.527/2011, comprometendo a transparência acerca da destinação do estoque dos medicamentos vencidos e os reais valores envolvidos, entre outras informações.
Ainda segundo os representantes, o diretor de logística do MS justificou a imposição do sigilo sob o argumento de que atender o pedido de acesso aos dados poderia fornecer informações privilegiadas para a indústria, com possibilidade de comprometer futuras aquisições de medicamentos pelo MS.
Em derradeiro, requerem a esta Corte de Contas que seja determinado cautelarmente: i) a suspensão do descarte e da incineração de todos os medicamentos e produtos em saúde mantidos em estoques do Ministério da Saúde; e ii) a suspensão do sigilo imposto às informações de estoque para garantir as ações de fiscalização do TCU quanto à mensuração dos prejuízos ao erário e má gestão do órgão (peça 1, p. 7) .
Solicitam, ainda, que, uma vez julgada procedente a presente representação, seja expedida determinação ao MS para que ele reestruture a governança e a gestão de estoque de medicamentos e produtos em saúde, com a responsabilização dos gestores envolvidos pelos prejuízos causados.
Em pronunciamentos uniformes às peças 15 a 17, a Secretaria de Controle Externo da Saúde - SecexSaúde, após analisar as informações carreadas aos autos, pugna pelo conhecimento da presente representação, na medida em que foram respeitados os requisitos de admissão previstos nos arts. 235 e 237, inciso III, c/c art. 103, § 1º, e 106 da Resolução TCU 259/2014.
Com relação aos indícios apresentados pelos representantes e aos pedidos por eles veiculados, pugna pela expedição de determinações cautelares para que o MS suspenda o sigilo imposto às informações de estoque de insumos estratégicos em saúde, bem como para que o citado Ministério mantenha registros e envie mensalmente ao TCU os dados de todos os insumos estratégicos em saúde incinerados.
Em adição, propõe a realização de diligência à empresa VTCLOG Operadora de Logística Ltda. para que envie os dados, de forma mensal e a partir do exercício de 2019, de incineração de todos os insumos estratégicos em saúde do estoque do MS mantidos sob sua guarda por força do Contrato 59/2018, bem como a oitiva do MS para que se manifeste acerca dos fatos apontados na presente representação.
Feito esse necessário compêndio, passo a decidir.
A presente representação deve ser conhecida, porquanto atende aos requisitos de admissão tratados nos arts. 235 e 237, inciso III e parágrafo único, c/c art. 103, § 1º, e 106 da Resolução TCU 259/2014. Em adição, manifesto minha concordância com as medidas preliminares alvitradas.
A representação em análise refere-se à ocorrência de indícios de irregularidade relativamente a duas questões no âmbito do MS: perdas de medicamentos e insumos de saúde vencidos e imposição de sigilo sobre as informações relativas ao estoque desses medicamentos e insumos de saúde.
Os indícios relativos a perdas de medicamentos vencidos e os possíveis prejuízos ao Erário daí advindos, veiculados em matéria jornalística similar àquela que ensejou a presente representação, já estão sendo apurados em representação autuada no TC Processo 038.216/2021-3. 
O mesmo assunto foi objeto de Solicitação do Congresso Nacional - SCN, autuada sob o número TC Processo 045.428/2021-2, mediante a qual foi solicitada a "realização de auditoria no Ministério da Saúde para verificar potencial malversação de recursos pela perda de aproximadamente 243 milhões de reais em medicamentos, vacinas e testes que venceram em posse daquela Pasta".
No mencionado processo, foi prolatado o Acórdão 339/2022-TCU-Plenário, de minha relatoria, que decidiu que o atendimento à citada solicitação se dará por meio da apreciação do TC Processo 038.216/2021-3.
Atualmente, encontra-se em curso inspeção desta Corte de Contas no MS, autorizada no âmbito do TC Processo 038.216/2021-3, com o objetivo de obter informações adicionais acerca das perdas de medicamento verificadas, suas causas, valores envolvidos, planejamento das aquisições, processos de gestão de estoques de medicamentos, entre outras. 
A questão relacionada ao descarte de medicamentos vencidos, portanto, já está em fase adiantada de apuração por parte desta Corte de Contas e, em princípio e no âmbito do processo acima mencionado, foi confirmado que o processo de gestão de estoque de medicamentos pelo MS é ineficiente, o que tem contribuído para o vencimento do prazo de validade de produtos em saúde. 
Assim,  as informações obtidas no presente processo deverão ser tratadas no âmbito do TC Processo 038.216/2021-3, haja vista que estão relacionadas aos indícios de irregularidades que estão sendo nele apreciados.
De outra banda, considerando a existência de custos associados à manutenção em estoque de medicamentos vencidos a onerar os cofres públicos, não se observa nos autos a existência de qualquer outro motivo que justifique o atendimento ao pedido de suspensão cautelar do procedimento de incineração desses medicamentos veiculado na inicial.
Ademais, conforme se observa dos autos, o procedimento de descarte vem observando as normas aplicáveis, em especial as orientações emanadas da Agência de Vigilância Sanitária na RDC-Anvisa 222/2018, a afastar o requisito da fumaça do bom direito.  
Pelas razões expostas, em linha com a unidade técnica, deixo de conceder a cautelar vertida na inicial para que fosse determinada a suspensão da incineração de medicamentos vencidos.
A unidade instrutiva, contudo, esclareceu que, em razão de limitações dos sistemas informatizados utilizados pelo MS para o controle das incinerações desses medicamentos, o atendimento a requisições de informações acerca dessas incinerações durante os trabalhos de campo está sendo bastante prejudicado, tendo o Ministério solicitado auxílio da empresa contratada, VTCLOG Operadora de Logística Ltda. para a extração desses dados.
Assim, considerando o risco eminente de perdas desses dados, a caracterizar o perigo da demora, bem como o caráter público desse tipo de informação, consoante disposições da CF/1988, em seus arts. 5º, inciso XXXIII, e 216, § 2º, e da Lei 12.527/2011, arts. 6º, inciso I, e 3º, incisos II e V, a configurar a fumaça do bom direito, anuo à proposta da SecexSaúde para que seja expedida determinação cautelar ao MS, para que mantenha registros e envie mensalmente ao TCU os dados de todos os insumos estratégicos em saúde incinerados.
Do mesmo modo, acolho a proposta de realização de diligência da SecexSaúde para obtenção de informações adicionais junto à empresa VTCLOG Operadora de Logística Ltda. acerca das incinerações de medicamentos em estoque do MS mantidos sob sua guarda por força do Contrato 59/2018.
Observo, conforme mencionado, que as informações obtidas em sede de cautelar e em razão da diligência ora anuída deverão ser processadas no âmbito do TC Processo 038.216/2021-3, pois estão relacionadas aos indícios de irregularidades que já estão sendo nele apreciados.
Noutro giro, observo que as informações do estoque de medicamentos e insumos de saúde, com a identificação daqueles cujo prazo de validade já se expirou, em princípio, por serem de interesse público e essenciais ao controle social, não deveriam ser consideradas sigilosas, a menos que se configurasse alguma causa justa que impedisse o seu amplo acesso.
A transparência desse tipo de informação é a regra, consistindo em verdadeiro direito fundamental garantido pela CF/1988, nos termos do art. 5º, inciso XXXIII, e disciplinado pela Lei de Acesso à Informação - LAI, Lei 12.527/2011, em especial, pelos arts. 3º, incisos II e V, e 6º, inciso I. 
Falta plausibilidade na justificativa apresentada pelo Diretor de Logística do MS à Folha de S. Paulo (peça 13) , no sentido de que a divulgação desse tipo de informação poderia comprometer as futuras aquisições de medicamentos, na medida em que iria demonstrar, de forma pública, as necessidades mais prementes dessas aquisições pelo referido Ministério a induzir elevação de preços.
É que, como bem asseverou a SecexSaúde (peça 15) , "parte dos medicamentos que estão vencendo no estoque e que apresentam maior materialidade são patenteados, ou seja, têm exclusividade na comercialização, de maneira que não há mais de um fornecedor para negociar, e os preços são regulados pela Câmara de Regulação do Mercado de Medicamentos, que estabelece um preço máximo a ser praticado.".
De toda sorte, vale o registro de que as informações acerca do estoque de medicamentos, até aquele momento, eram de acesso público, sem que isso tenha trazido alguma dificuldade ou desvantagem na aquisição de insumos médicos pelo MS.
Por fim, as hipóteses relativas à fundamentação apresentada pelo MS para justificar a imposição de sigilo, servindo-se do disposto nos incisos III, IV e VII do art. 23 da Lei 12.527/2011, envolvendo "risco a vida, a segurança ou a saúde da população", "à estabilidade financeira, econômica ou monetária do País" ou à "segurança de instituições ou de altas autoridades nacionais ou estrangeiras e seus familiares", não se afiguraram presentes nos autos.
Com relação à cautelar requerida, em sede de análise preliminar e não exauriente, entendo presentes os requisitos da fumaça do bom direito, caracterizada pela existência de normas constitucionais e legais que garantem a transparência desse tipo de informação, e do perigo da demora, presente na necessidade de se garantir o devido controle social em imediato benefício da população que necessita desses medicamentos.
Por outro lado não percebo a presença do perigo da demora reverso, porquanto ausentes os motivos que ensejariam a imposição de sigilo sobre essas informações.
Tais requisitos são autorizativos para a concessão da medida cautelar a conferir imediata suspensão do sigilo imposto às informações de estoque de insumos estratégicos em saúde, na forma requerida na inicial, sem prejuízo de que seja promovida a oitiva do MS para que se pronuncie no prazo de quinze dias, nos termos do art. 276, § 3º, do RITCU.
Ante todo o exposto:
conheço da presente representação, satisfeitos os requisitos de admissibilidade previstos nos arts. 235 e 237, inciso III e parágrafo único, c/c art. 103, § 1º, e 106 da Resolução TCU 259/2014;
determino, cautelarmente, nos termos do art. 276, caput, do RITCU, ao Ministério da Saúde que:
b.1) mantenha registros e envie mensalmente ao TCU, enquanto perdurar a presente determinação cautelar, os dados de todos os insumos estratégicos em saúde incinerados, apresentando relatório do SISMAT e planilha (em formato excel e pdf) com as informações relativas ao material, código do item, número do contrato, forma de aquisição (se por contrato, doação, TED, intermédio da OPAS ou outra existente) , programa de saúde, fabricante, lote, unidade de medida, preço de entrada do item, valor total do item, data de entrada, data de vencimento e data de saída para incineração;
b.2) suspenda o sigilo imposto às informações de estoque de insumos estratégicos em saúde, uma vez que configura prejuízo ao controle social, à transparência dos atos da administração pública e ao direito à informação garantido aos cidadãos brasileiros, em afronta à Constituição Federal, art. 5º, inciso XXXIII, e art. 216, § 2º, e à Lei 12.527/2011, art. 6º, inciso I, e art. 3º, incisos II e V;
determino, nos termos do art. 276, § 3º, do RITCU, a oitiva do Ministério da Saúde, para, no prazo de até 15 dias, manifestar-se sobre os fatos apontados na presente representação, especialmente quanto aos alegados riscos que fundamentaram a decisão de impor sigilo aos dados de estoque de insumos estratégicos em saúde;
autorizo a realização de diligência à empresa VTCLOG Operadora de Logística Ltda., com base no art. 157 do RITCU, para que, no prazo de quinze dias, envie os dados, de forma mensal e a partir do exercício de 2019, de incineração de todos os insumos estratégicos em saúde do estoque do Ministério da Saúde mantidos sob sua guarda por força do Contrato 59/2018, apresentando relatório do seu sistema informatizado e planilha (em formato excel e pdf) com as informações relativas ao material, código do item, programa de saúde, fabricante, lote, unidade de medida, preço de entrada do item, valor total do item, data de entrada, data de vencimento e data de saída para incineração.
É o Relatório.

Laura Guedes de Souza (OAB/DF 48.769).

Não atuou.

REPRESENTAÇÃO. INDÍCIOS DE IRREGULARIDADES OCORRIDAS NA POLÍTICA DE ESTOCAGEM E DESCARTE DE MEDICAMENTOS DO MINISTÉRIO DA SAÚDE - MS E NA IMPOSIÇÃO DE SIGILO SOBRE INFORMAÇÕES RELACIONADAS AO TEMA. PEDIDO DE CONCESSÃO DE MEDIDAS CAUTELARES. PRESENÇA DA FUMAÇA DO BOM DIREITO E DO PERIGO DA DEMORA. CONCESSÃO DAS CAUTELARES NA FORMA SUGERIDA PELA SECEXSAÚDE. DETERMINAÇÃO PARA A MANUTENÇÃO DOS REGISTROS DOS MEDICAMENTOS INCINERADOS COM O ENVIO MENSAL A ESTA CORTE DE CONTAS. DETERMINAÇÃO PARA A SUSPENSÃO DO SIGILO IMPOSTO SOBRE AS INFORMAÇÕES RELATIVAS AO ESTOQUE ESTRATÉGICO DE MEDICAMENTOS DO MS. OITIVA. REFERENDO. CIÊNCIA.

REPRESENTAÇÃO (REPR)

Secretaria de Controle Externo da Saúde (SecexSaúde).

Submeto ao referendo deste Plenário, nos termos do art. 276, § 1º, do Regimento Interno deste Tribunal, medidas cautelares por mim expedidas em 3/6/2022 em Despacho exarado à peça 18. 
Os fundamentos da decisão acautelatória, apoiados nas razões apresentadas pela Secretaria de Controle Externo da Saúde - SecexSaúde (peças 15 a 17) , foram devidamente transcritos no relatório precedente, o que dispensa reprisá-los no presente voto. 
Ante o exposto, voto para que seja aprovado acórdão que ora submeto à consideração deste Colegiado. 
TCU, Sala das Sessões, em 8 de junho de 2022.
Ministro VITAL DO RÊGO 
Relator